臺灣彰化地方法院刑事判決　　　　　　　　　　　　　　九十年度訴字第六五一號
　　公　訴　人　臺灣彰化地方法院檢察署檢察官
　　被　　　告　丙○○
　　選任辯護人　何志揚律師
　　被　　　告　丁○○
　　選任辯護人　陳世煌律師
　　　　　　　　楊振裕律師
　　被　　　告　甲○○○
　　選任辯護人　劉嘉堯律師
右列被告等因過失致死等案件，經檢察官提起公訴（八十九年度偵字第一八０六號）
，本院判決如左：
    主  文
丙○○從事業務之人，因業務上之過失致人於死，處有期徒刑壹年陸月。
丁○○、甲○○○均無罪。
    事  實
一、丙○○係高雄市和村食品有限公司之負責人，從事魚片加工販售業務，本應注意
    食品有毒或含有害人體健康之物質或異物之情形時，不得製造、調配、加工、販
    售，惟仍於民國八十七年一月起至五月間，向己○○（另由臺灣彰化地方法院檢
    察署檢察官移轉台灣高雄地方法院審理）購入已剝皮淹漬且含有河豚毒之河豚生
    魚片後，在本身未具判別是否為河豚魚肉，抑或為「無毒」、「有毒」之河豚魚
    生肉之專業，亦未加判別是否確為河豚魚肉、或有毒、無毒之河豚魚生肉之情況
    下，亦疏未注意於生魚肉中，可能攙有富含劇毒河豚魚肉之情況下，即將該河豚
    生魚片加以烘熟，復將每二十台斤烘熟之河豚魚片裝置於僅標示品名「香魚片」
    之紙箱內，進而於八十八年八月間販售予不知情之台中縣元信實業社之實際負責
    人丁○○，丁○○再於同年九月間，轉售予不知情之鹿港源味香食品店負責人甲○○○；嗣於八十九年二月四日，戊○○向甲○○○購得該香魚片供其家人食用
    後，致戊○○、張珮瑜、張銘皓、乙○○及張詠如均發生河豚神經毒中毒現象，
    且張詠如送醫後，於八十九年二月十日十三點十七分不治死亡。
二、案經戊○○、張珮瑜、張銘皓、乙○○等訴由臺灣彰化地方法院檢察署檢察官偵
    查起訴。
    理  由
一、訊據被告丙○○矢口否認有何過失傷害及過失致死之犯行，辯稱：甲○○○賣給
    戊○○之香魚片，並不一定是伊轉售予丁○○之香魚片，又伊不知亦無法辨別所
    購入之生魚肉片原料之魚種及是否有毒云云。惟查，告訴人戊○○、張珮瑜、張
    銘皓、乙○○及被害人張詠如確於食用向甲○○○購買之香魚片後，同時感到不
    適，旋致告訴人戊○○、張珮瑜、張銘皓、乙○○受有河豚神經毒中毒之傷害，
    及被害人張詠如則因中樞神經衰竭死亡之事實，除戊○○、張銘皓、乙○○於警
    訊中指述甚詳外，並有沙鹿童綜合教學醫院之診斷證明書五張、病歷資料等在卷
    可考，亦經臺灣彰化地方法院檢察署檢察官督同檢驗員相驗屬實，製有相驗筆錄
    、相驗屍體證明書、驗斷書可憑。遞查，被告甲○○○販與告訴人等之魚片，係
    全部於八十八年九月間向被告丁○○所購等情，業據其迭於警訊、偵查、彰化縣
    衛生局訪問紀錄、本院審理中供承明確（分見八十九年度相一四九號卷第十一頁
    背面、第二十七頁背面、八十九年度偵字第一八０六號卷第六十二頁）；及被告
    丁○○所賣予被告甲○○○之魚片，係向被告丙○○於八十八年八月間所購入約
    二百斤，復轉賣四十斤予被告甲○○○一節，亦經被告丁○○分別於警訊、偵查
    及本院審理中供述不諱（分見八十九年度相一四九號卷第十三頁背面、第二十八
    頁、八十九年度偵字第一八０六號卷第六十二頁），足見本件致告訴人於傷、被
    害人於死之魚片，應係由被告丙○○所製造、賣出，被告丙○○所辯甲○○○所
    販售之香魚片不一定是伊轉售之食品等語，尚不足採，及被告丁○○雖於彰化縣
    衛生局訪問紀錄中，稱被告甲○○○所販之魚片，可能混有其他廠牌，非全部向
    伊購買，不但缺乏實據，復與被告甲○○○所供不同，僅為其臆測之詞，自難憑
    此為被告丙○○有利之認定。再查，證人己○○於偵查中證稱：「（丙○○知道
    魚片是河豚魚嗎？）知道。」（見八十九年度偵字第一八０六號卷第八十三頁）
    ，復於本院審理中證陳: 「（他是否知道要跟你買什麼魚？）我賣他十幾年了他
    都知道我賣給他的都是河豚的魚肉做的，．．．我都是固定用河豚魚的肉作魚片
    ，但我都是用無毒的那種河豚我是從顏色辨別出無毒的種類，丙○○也知道我們
    都是用這種魚在做的，丙○○之前曾向我買過魚片他知道我一向都是用這種魚在
    做的，但最近是從八十七年一月初到八十七年五月七日止向我買的，這期間他並
    沒有到工廠看過我的魚片是用什麼做的，我都是賣無毒的河豚魚片，但現在為何
    會出事我也不清楚，我並沒有處理河豚魚的執照但我也不知道這是否需要執照，
    我賣給丙○○的魚片我是用紙箱裝賣給丙○○，紙箱上是寫香魚片，但實際上買
    賣的人都知道那是用河豚魚做的，市面上的香魚片大部分是河豚魚做的，小部份
    的我就不了解別人是用何種魚做的。」等語，是被告丙○○應明知該生魚之魚種
    即為可能富含劇毒之河豚魚無訛，雖河豚魚尚有「有毒」及「無毒」之區分，且
    「無毒」之河豚魚仍准許供加工之用，惟「有毒」、「無毒」魚種其間區別非易
    ，深涉專業判斷，（參見本院卷內行政院衛生署九十年十月二十二日衛署食字第
    ０九０００六一五二九號函及所附文件），被告丙○○對此可能富含劇毒之加工
    生魚源料本應戒慎小心，果其自身未俱此專業，復不尋求、借助專業，僅依其主
    觀輕率判別魚種，或一廂情願認定係「無毒」之河豚魚即加以製造、加工，隨後
    流轉於市面供不特定社會大眾食用，實無異草菅人命，雖行政院衛生署藥物食品
    檢驗局於九十年七月十八日以藥檢伍字第九０一一四四七號函覆本院之函文中，
    答以：香魚片若保留完整魚尾者，一般人有可能藉由有毒河豚與無毒河豚之不同
    形狀尾部而辯認，檢驗是否有毒，則需專業技術，一般人無可能進行；及其未於
    出賣予被告丁○○時在包裝盒上標明內容物、食品添加物等標示，惟尚不違反食
    品衛生管理法之標示規定（同署九十一年三月十三日衛署食字第０九一００一七
    八四九號函），惟此並非可謂被告丙○○即不具判別責任、注意義務，其仍應親
    自或委由專業向證人己○○究查、判明，確保所有源料之安全，果仍無法查明、
    判別，應毋寧不加工、販賣，蓋消費者健康、生命之價值無可取代，遠勝於被告
    丙○○之營利價值，自難因河豚肉片已難判別「有毒」、「無毒」，而謂任為加
    工、販賣絕無責任，更何況其位居將生魚片源料製造、加工為可食用成品之最關
    鍵地位，若可不具判別責任，則更當令何人負起此責？豈能任置無辜社會大眾於
    隨時可能誤食中毒之危險，是被告丙○○應難卸其過失、不查之責，其犯行自堪
    認定。
二、核被告丙○○所為，係犯刑法第二百七十六條第二項業務過失致死及第二百八十
    四條第二項業務過失傷害罪。被告等所犯上開二罪間，係一行為觸犯數罪名，屬
    想像競合，應從一重處斷。爰酌被告丙○○並無前科、犯罪之動機、目的、手段
    、所生之危害及犯罪後之態度等一切情狀，量處如主文所示之刑。
三、公訴意旨另以: 被告丁○○、甲○○○於販售上揭魚片時，應注意所販售之魚片
    是否含有毒素或有害人類身體健康之物質，且未依食品衛生管理法第十一條第三
    款、同法第十七條第一項之規定盡食品標示之義務，而其等又非不能注意，竟疏
    未注意，以致被害人戊○○、張珮瑜、張銘皓、乙○○均受有河豚神經毒中毒之
    傷害，而被害人張詠如因神經毒素中毒而中樞神經衰竭死亡，因而認被告丁○○
    、甲○○○亦涉犯刑法第二百七十六條第二項業務過失致死及第二百八十四條第
    二項業務過失傷害罪嫌。
四、按犯罪事實應依證據認定之，無證據不得推定其犯罪事實，又不能證明被告犯罪
    者，應諭知無罪之判決，此於刑事訴訟法第一百五十四條及同法第三百零一條第
    一項分別定有明文；及按認定不利於被告之事實須依積極證據，茍積極證據不足
    為不利於被告事實之認定時，即應為有利於被告之認定，更不必有何有利之證據
    ；又按事實審法院對於證據之取捨，依法雖有自由判斷之權，然積極證據不足證
    明犯罪事實時，被告抗辯或反證縱屬虛偽，仍不能以此資為積極證據應予採信之
    理由；再按事實之認定，應憑證據，如未能發現相當證據，或證據不足以證明，
    自不能以推測或擬制之方法，以為裁判基礎（最高法院三十年上字第八一六號、
    三十年上字第四八二號、四十年台上字第八六號判例參照）。
五、經查，本件被告丙○○將剝皮、淹漬之生魚片加以烘熟後裝入並未封口之塑膠袋
    ，進而置於二十台斤裝之紙箱內轉售，且該紙箱上僅標示品名為「香魚片」，並
    未標示該內容物之成分等情，業經被告丙○○自承不諱，核與被告丁○○之供述
    相符；又本院以此案例函詢行政院衛生署被告丁○○、甲○○○之責任，依該署
    答覆，被告丙○○為食品之加工者，其應做好源頭管制，才能使下游之食品販賣
    者依序提供正確「魚種」之資訊供消費者選夠參考，且被告丁○○、甲○○○僅
    為販賣者，若其依被告丙○○所提供之資訊加以標示所陳受之食品，尚無不符食
    品衛生管理法之相關規定，有該署九十一年一月八日衛署食字第０九０００七六
    八二八號函在卷可參；再查，被告丙○○將魚片轉售被告丁○○時，已經加工、
    烘熟，其魚種更難考究，渠所辯不知魚片為河豚魚製作一節，應可採信，是應難
    以不知魚片原料為河豚魚，而苛責被告丁○○、甲○○○有注意義務之違反；此
    外，本院亦查無被告丁○○、甲○○○有其他之過失，揆諸首開條文及判例說明
    ，自不能率為被告丁○○、甲○○○有罪之認定，應諭知渠無罪。
據上論斷，應依刑事訴訟法第二百九十九條第一項前段、第三百零一條第一項，刑法
第二百七十六條第二項、第二百八十四條第二項、第五十五條，罰金罰鍰提高標準條
例第一條前段，判決如主文。
本案經檢察官到庭執行職務。
中    華    民    國    九十一    年       五        月        一       日
                                臺灣彰化地方法院刑事第一庭
                                    法      官  吳  俊  螢
右正本證明與原本無異。
如不服本判決，應於送達後十日內向本院提出上訴狀 (須附繕本)。
告訴人或被害人對於判決如有不服具備理由請求檢察官上訴者，其上訴期間之計算係
以檢察官收受判決正本之日期為準。
                                    法院書記官  莊  素  美
中    華    民    國    九十一    年       五        月        二       日
刑法第二百七十六條
因過失致人於死者，處二年以下有期徒刑、拘役或二千元以下罰金。
從事業務之人，因業務上之過失犯前項之罪者，處五年以下有期徒刑或拘役，得併科
三千元以下罰金。
